臺灣嘉義地方法院刑事判決　　　　　　　99年度交易字第69號
公　訴　人　臺灣嘉義地方法院檢察署檢察官
被　　　告　張育甄
選任辯護人　劉榮治律師
上列被告因過失致人於死案件，經檢察官提起公訴（99年度偵字
第985號），本院判決如下：
    主  文
張育甄犯過失致人於死罪，處有期徒刑拾月。
    犯 罪 事 實
一、張育甄於民國98年8月5日上午9時50分許，騎乘車牌號碼712
    ─ETA號重型機車，沿省道臺一線由北往南方向行駛，途經
    行車時速不得超過50公里之嘉義縣民雄鄉頂崙村陸力加油站
    前分隔島缺口時，本應注意車前狀況及兩車併行之間隔，隨
    時採取必要之安全措施，且行車速度應依速限標誌，而依當
    時天候晴、日間自然光線、該處道路為柏油路面、路面乾燥
    、無缺陷、無障礙物、視距良好，並無不能注意之情事，其
    竟疏未注意及此，貿然以超過該處速限之時速約60公里速度
    往前騎駛，致其機車右前側部分，不慎與同向在前亦疏未注
    意而偏左騎駛之陳漢文所騎車牌號碼OQR─033號重型機車左
    後側發生擦撞。陳漢文因而人車倒地，造成嚴重腦創傷、顱
    內出血、腦水腫、左小腿開放性骨折，經送醫急救後，於同
    日下午3時許不治死亡。張育甄則於肇事後，有偵查犯罪職
    權之機關或公務員發覺前，向到場處理之警員坦承為肇事車
    輛駕駛人而自首接受裁判。
二、案經張育甄自首並由臺灣嘉義地方法院檢察署檢察官偵查起
    訴。
    理  由
壹、程序方面
    按被告以外之人於審判外之陳述，經當事人於審判程序同意
    作為證據，法院審酌該言詞陳述或書面陳述作成時之情況，
    認為適當者，亦得為證據。當事人、代理人或辯護人於法院
    調查證據時，知有第159條第1項不得為證據之情形，而未於
    言詞辯論終結前聲明異議，視為有前項之同意，刑事訴訟法
    第159條之5定有明文。查本件下列認定事實所援引具傳聞性
    質之言詞或書面證據，關於證據能力，提示當事人及辯護人
    均對之表示無意見，亦未於本案言詞辯論終結前聲明異議，
    而本院審酌該等審判外陳述作成當時之過程、內容、功能等
    情況綜合判斷，認具備合法可信之適當性保障而具證據能力
    ，得採為認定事實之基礎，合先敘明。
貳、實體方面
一、訊據被告張育甄固坦承於98年8月5日上午9時50分許，騎乘
    車牌號碼712─ETA號重型機車（以下簡稱被告機車），沿省
    道臺一線由北往南方向行駛，途經嘉義縣民雄鄉頂崙村陸力
    加油站前分隔島缺口時，以時速約60公里速度往前騎駛，所
    騎機車並與被害人陳漢文所騎車牌號碼OQR─033號重型機車
    （以下簡稱被害人機車）發生擦撞，被害人因而人車倒地，
    嚴重腦創傷、顱內出血、腦水腫、左小腿開放性骨折，經送
    醫急救後，於同日下午3時許不治死亡等情。惟矢口否認有
    何過失致人於死之犯行，辯稱：伊當時係往前直行，被害人
    並未騎在伊前方，伊係騎到事發地點，突然覺得機車後面被
    撞，使伊人車倒地，後來才發現被害人亦人車倒地，故應係
    被害人騎機車自後撞伊，並非伊騎機車撞被害人，伊應無過
    失云云。辯護意旨略以：嘉義縣警察局民雄分局現場勘查紀
    錄經由比對兩車之疑似擦痕及高度，認為不排除有發生碰撞
    之可能。然依內政部警政署刑事警察局（以下簡稱刑事局）
    鑑定結果，被害人機車之左側條、左側護條、左側蓋上，與
    被告機車前檔板、土除上之殘留物質或成分，經研判均不相
    似，是警方上開認定顯與事實不符，不足採信。至臺灣省嘉
    雲區車輛行車事故鑑定委員會（以下簡稱嘉雲區車鑑會）之
    鑑定書函，已先表明本件因一方已死亡，而被害人機車行進
    動線、兩車相對位置均不明，未便鑑定，是該鑑定書函顯不
    能證明被告對本件車禍有何過失責任。該鑑定書函之分析狀
    況，僅依據卷附跡證，然本件證物如紅色漆、護條、土除等
    ，均經鑑定與被告機車不相似，可證該分析失其依據，與事
    實不符。又該分析指出係由後車擦撞前車，然依卷存現場照
    片，均無被害人機車後方遭撞毀損、凹陷之痕跡，被告機車
    前端亦無追撞之痕跡，反而係被害人機車左側護條上有擦痕
    ，其分析顯有矛盾。如被告機車係撞及欲左轉之被害人機車
    ，以被告機車時速60公里之衝力，必然造成被告機車前端嚴
    重受損，不可能僅係不明顯之撞痕，被害人機車受猛力碰撞
    ，必嚴重凹陷受損，但查無此狀況，可見該分析不合常理，
    是該鑑定書函之分析，僅係臆測之詞，並無明確證據足以支
    持。而逢甲大學之鑑定，可能係依據上開警方之現場勘查紀
    錄分析，然警方上開認定業經刑事局鑑定推翻，應採信實務
    專家之鑑定而非學術學者之鑑定，是應為被告無罪之判決云
    云。
二、經查：
（一）被告騎乘機車與被害人騎乘機車於上開時地發生擦撞，被
      害人因而人車倒地，造成嚴重腦創傷、顱內出血、腦水腫
      、左小腿開放性骨折，經送醫急救後，於同日下午3時許
      不治死亡等情，業據被告坦承在卷，並有道路交通事故現
      場圖、道路交通事故調查報告表（一）、道路交通事故調
      查報告表（二）、財團法人佛教慈濟綜合醫院大林分院醫
      療診斷證明書、勘（相）驗筆錄、相驗屍體證明書、檢驗
      報告書各1份、相驗照片、交通事故暨車損比對勘查照片
      等附卷可稽（見相驗卷第9頁至第25頁、第30頁至第56頁
      、第61頁至第90頁），堪認屬實。
（二）據被告自承：伊當時車速約時速60公里（見相驗卷第5頁
      ）。而被告機車於肇事後係停止在內側車道上，靠近中央
      分隔島，車輛呈現左倒狀態，現場留下7.6公尺長刮地痕
      ；被害人機車於肇事後係停止在快慢車道間，車輛呈現左
      倒狀態，現場留下1.4公尺長刮地痕等情，有上開現場圖
      、現場照片可憑。是由被告機車之刮地痕長度較被害人機
      車之刮地痕長度長數倍，以及兩車倒地停止位置等研判，
      被告機車之行駛速度應較被害人機車為快。此速度一快一
      慢之同向行駛兩車發生碰撞，表示肇事時速度較快之被告
      機車係同向在後，速度較慢之被害人機車則係同向在前，
      否則速度較慢之機車，應無追及同向在前且速度較快機車
      ，並發生碰撞之理。是肇事當時，應係同向在後速度較快
      之被告機車，追撞同向在前速度較慢之被害人機車，較為
      合理。
（三）本件肇事後，被告機車之龍頭儀表板前方、前輪土除左側
      、前檔板左側及車身左側，均有明顯刮擦痕，有照片可考
      （見相驗卷第74頁至第76頁、第78頁），應係肇事後倒地
      與柏油路面磨擦所產生；反觀被告機車之右側並無明顯之
      與地面刮擦痕（見相驗卷第73頁下方、第76頁下方照片）
      ，顯見被告機車於肇事後應係往左側傾倒，並往前滑行無
      誤。是被告機車右側於肇事後所留之相關跡證，應非與地
      面刮擦所造成，反之，恐係與被害人機車擦撞所造成。又
      肇事後，被告機車之前輪土除破裂，土除之前端及裂痕處
      殘留有黑色移轉物質，該殘留黑色移轉物質處離地約30至
      40公分間，被告機車之前檔板右側離地30至50公分處有破
      損，離地30公分處亦殘留有黑色物質，均有照片可查（見
      相驗卷第22頁、第74頁至第75頁、第83頁）。而被害人機
      車左後側之黑色空氣濾清器上，則有遭擦撞之摩擦痕跡，
      該空氣濾清器離地約30至40於公分高，亦有照片可參（見
      相驗卷第71頁）。經比對兩車上開跡證，不僅被告機車之
      撞擊破損處與被害人機車有遭擦撞痕跡之空氣濾清器高度
      相近，且係一車之右前側與另一車之左後側有相互擦撞之
      跡象，亦符合邏輯（因同向之兩車不可能均以右側或均以
      左側車身發生擦撞），被告機車撞擊破損處所殘留黑色移
      轉物質，更恰與被害人機車該遭擦撞之空氣濾清器係黑色
      相同，顯見肇事當時，應係被告機車之右前側擦撞被害人
      機車之左後側。
（四）況本件肇事後，被告機車之後方並無何遭擦撞之跡象，被
      害人機車之前方亦無明顯之擦撞跡象，均有照片可憑（見
      相驗卷第77頁、第88頁至第90頁），顯可排除係被害人機
      車自後追撞被告機車之情形，被告辯稱當時係遭被害人機
      車追撞云云，顯係事後圖卸之詞，並不足採。且本件經多
      次鑑定車禍肇事原因，嘉雲區車鑑會、臺灣省車輛行車事
      故覆議鑑定委員會雖均表示因一方已死亡等因素未便鑑定
      ，然所提出之分析意見，及逢甲大學車輛行車事故鑑定研
      究中心提出之鑑定報告均同此見解，分別有上開嘉雲區車
      鑑會98年11月19日嘉雲鑑980709字第0985803913號函、覆
      議鑑定委員會99年5月24日覆議字第0996201901號函、鑑
      定研究中心100年6月6日鑑定報告書各1份存卷可查（見相
      驗卷第100頁至第101頁，本院卷第80頁、第106頁至第118
      頁），益證應係被告機車之右前側擦撞被害人機車之左後
      側無誤。
（五）至被告機車後側之電池蓋雖於肇事後掉落，然因固定於該
      電池蓋四周之保護鐵條及周圍車身均無遭擦撞之跡象（見
      相驗卷第77頁），是該電池蓋顯非因直接遭他物撞擊後掉
      落，應係肇事當時被告機車向左側傾倒，車身並撞擊地面
      產生之力道所造成。又本件肇事後，警方採取兩車幾項跡
      證送鑑結果，雖大部分之成分均不相似，有刑事局98年11
      月2日刑鑑字第0980143881號鑑定書1份附卷可稽（見相驗
      卷第103頁至第104頁），然因當時所採取之跡證，並未包
      括上開認定被害人機車遭擦撞之黑色空氣濾清器，故鑑定
      所採取跡證之結果為成分不相符，乃屬當然，均無法為何
      有利被告之認定。且上開分析意見及鑑定報告，除分析兩
      車疑似因擦撞所留移轉物質外，並依兩車之刮地痕長度、
      倒地位置、受損情形等跡證加以研判，且分析之肇事過程
      及結論均屬合理，自可採取。辯護意旨以該刑事局鑑定結
      果為兩車幾項所採跡證大部分之成分均不相似為由，逕指
      上開分析意見及鑑定報告均與事實不符云云，並不足採。
（六）按駕駛人應注意車前狀況及兩車併行之間隔，並隨時採取
      必要之安全措施；行車速度，應依速限標誌，道路交通安
      全規則第94條第3項、第93條第1項分別訂有明文，被告考
      領有駕駛執照（見本院卷第14頁），對此應知之甚詳，其
      騎車自應注意上述道路交通安全規定。又依前開道路交通
      事故調查報告表（一）所載及現場照片所示，該處之行車
      時速不得超過50公里，且當時係天候晴、日間自然光線、
      肇事地點為柏油路面、路面乾燥、無缺陷、無障礙物、視
      距良好等客觀情形觀之，並無不能注意之情事，被告竟疏
      於注意及此，以致肇事，其有過失甚為顯然。而本件被害
      人於肇事當時，因疏未注意而偏左騎駛，致遭被告機車擦
      撞，亦應有過失，且為肇事次因，被告則為肇事主因。又
      被害人因本件車禍導致死亡，與被告上開過失行為間，並
      有相當因果關係，亦甚顯然。本件事證明確，被告犯行堪
      以認定。
三、核被告所為，係犯刑法第276條第1項之過失致人於死罪。又
    於犯罪未被發覺前，向該管公務員告知其犯罪，而不逃避接
    受裁判者，即與刑法第62條前段規定自首之條件相符。至於
    自首後對其犯罪事實有所主張或辯解，係被告辯護權之行使
    ，不能據此一端即謂被告無接受裁判之意，且行為是否構成
    犯罪之要件，應由法院加以認定，非憑行為人主觀認定或承
    認與否而確定。本件被告於肇事後當場向前往現場處理之警
    員承認係肇事機車駕駛人，有事發當日即98年8月5日被告之
    道路交通事故調查筆錄1份在卷可證（見相驗卷第5頁至第6
    頁），且不逃避接受裁判，自合於自首之要件，雖其表示並
    無過失，不過為其辯護權之行使，應無礙於自首之成立，茲
    依法減輕其刑。審酌被告係單親家庭，父母已離婚，平時與
    母親、弟弟同住，未婚，目前從事美髮工作、經濟狀況不好
    之生活狀況；高職畢業之教育程度非低；與被害人不認識亦
    無任何恩怨；就本件車禍應負主要過失責任，違反應注意義
    務之程度非輕；過失行為造成被害人死亡嚴重後果之犯罪所
    生危害；未與告訴人或被害人家屬達成民事和解或填補損失
    ，且未見悔意之犯後態度未佳；惟念及被告前無任何前科紀
    錄之素行良好，有臺灣高等法院被告前案紀錄表1份存卷可
    考（見本院卷第3頁），肇事時年僅19歲，年紀尚輕，且被
    害人對本件車禍亦有過失等一切情狀，認蒞庭實行公訴之檢
    察官建議判處有期徒刑1年，尚屬過重，爰量處如主文所示
    之刑。
據上論斷，應依刑事訴訟法第299條第1項前段，刑法第276條第1
項、第62條前段，刑法施行法第1條之1第1項、第2項前段，判決
如主文。
本案經檢察官李志明到庭執行職務。
中    華    民    國   100    年    8     月    19    日
                  刑事第四庭    法  官  吳育霖
以上正本證明與原本無異。
如不服本判決應於收受判決後10日內向本院提出上訴書狀，並應
敘述具體理由；其未敘述上訴理由者，應於上訴期間屆滿後20日
內向本院補提理由書（均須按他造當事人之人數附繕本）「切勿
逕送上級法院」。告訴人或被害人如對於本判決不服者，應具備
理由請求檢察官上訴，其上訴期間之計算係以檢察官收受判決正
本之日期為準。
中    華    民    國   100    年    8     月    19    日
                                書記官  陳俊男
附錄論罪科刑法條：
中華民國刑法第276條（過失致死罪）
因過失致人於死者，處2年以下有期徒刑、拘役或2千元以下罰金
。
從事業務之人，因業務上之過失犯前項之罪者，處5年以下有期
徒刑或拘役，得併科3千元以下罰金。